【裁判字號】    94,訴,819
【裁判日期】    950501
【裁判案由】    加重強盜罪
【裁判全文】
臺灣士林地方法院刑事判決               94年度訴字第819號
公  訴  人  臺灣士林地方法院檢察署檢察官
被      告  甲○○
指定辯護人  陳文億律師
上列被告因加重強盜罪案件，經檢察官提起公訴（94年度偵字第
10405 號）及移送併案審理（95年度偵字第2121號），本院判決
如下：
    主  文
甲○○連續意圖為自己不法之所有，攜帶兇器，以脅迫至使不能
抗拒，而取他人之物，累犯，處有期徒刑玖年。扣案之黑色提袋
壹個、水果刀壹把、右手棉質手套壹隻、半罩式安全帽壹頂、菜
刀壹把、口罩壹個及手套壹雙，均沒收。
    事  實
  甲○○前有違反麻醉藥品管理條例、恐嚇、妨害公務、贓物、
  酒醉駕車之公共危險案件之論罪科刑紀錄，嗣因贓物及恐嚇取
  財案件，於民國91年8 月26日經臺灣臺北地方法院以91年度易
  字第695 號判決分別處有期徒刑7 月及1 年7 月，應執行有期
  徒刑2 年確定。又因恐嚇取財案件，於92年10月30日經臺灣臺
  北地方法院以92年度易字第2003號判決處有期徒刑1 年，上訴
  後因撤回上訴確定，經與前開2 罪定應執行刑結果，應執行有
  期徒刑2 年11月，於93年10月15日縮短刑期假釋出監，94年4
  月25日保護管束期滿未經撤銷假釋視為執行完畢。
二甲○○仍不知警惕，竟基於意圖為自己不法所有之概括犯意，
  連續為以下之強盜犯行：
  (一)於94年10月11日下午1 時23分許，頭帶半罩式安全帽，並以
    口罩遮面且穿戴棉質手套，另攜帶黑色提袋1 個，內放有對
    人之生命、身體具有危險性之水果刀1 把，至位在臺北市○
    ○區○○路23號臺北國際商業銀行東湖分行，進入後於該行
    大門旁，因該行保全人員丙○○見甲○○形跡有異，上前盤
    問甲○○，甲○○即向丙○○大喊：「不要動，我要搶劫」
    等語而施以脅迫，隨即至櫃臺前巡繞一圈後又回到丙○○面
    前，並自黑色提袋內欲取出內放物品，丙○○見狀未待甲○
    ○取出前，即先行出手搶下該黑色提袋並與甲○○拉扯，以
    為抗拒，且將甲○○所戴之右手棉質手套扯落，甲○○隨即
    趁隙逃逸。嗣經員警採集上開手套上之微物DNA ，經鑑驗後
    與甲○○之DNA 相符始查悉上情，並扣得甲○○所有供犯
    本件強盜犯行所用之黑色提袋1 個（內有水果刀1 把）及右
    手棉質手套1 隻。
  (二)甲○○於94年10月14日上午，承前意圖為自己不法所有之強
    盜犯意，先以土黃色膠帶黏貼掩蓋其所有之RJC-089 號輕型
    機車車牌「089 」數字部分，再戴上半罩式之安全帽，並以
    口罩遮面及穿上手套，以掩飾身分特徵，便於規避員警追緝
    ，另攜帶客觀上具有危險性可供兇器使用之菜刀1 把後，即
    於同日上午11時45分許，騎乘上開機車至位在臺北縣汐止市
    ○○○路158 號臺北縣汐止市農會樟樹辦事處，未將該機車
    熄火，即於停妥後持上開菜刀進入該農會辦事處，先在該辦
    事處4 號櫃臺前，向行員陳有琮嚇稱：「搶劫，不要動。」
    等語，隨即跳上櫃臺檯面，以所持菜刀向陳有琮揮舞揚動，
    並質問陳有琮錢放在何處，以此脅迫方式至使陳有琮不能抗
    拒，退至櫃臺後方，甲○○見狀即躍入櫃臺內，自行打開4
    號櫃臺及鄰近2 櫃臺之抽屜，拿取抽屜內現金共計新臺幣（
    下同）337,000 元裝入自備之塑膠袋內，得手後轉身奔出大
    門，途中尚以所持菜刀格擋前來阻攔之該農會辦事處主任吳
    哲昇，並乘隙騎上前開仍發動中之機車，欲離去之際，其所
    持菜刀因持握不穩而脫手，乃為尾隨追躡之陳有琮及在旁圍
    觀之陳永祥、楊國進壓制在地，復經接獲勤務中心通報前來
    處理之員警當場逮捕，並扣得上開機車及甲○○所有供犯本
    件強盜犯行所用之半罩式安全帽1 頂、口罩1 個、菜刀1 把
    及手套1 雙。。
三案經臺北縣政府警察局汐止分局及臺北市政府警察局內湖分局
  報告臺灣士林地方法院檢察署檢察官偵查起訴及移送併案審理
  。
    理  由
壹、證據方面
  一被告甲○○於警詢中之自白
    本件被告甲○○於本院95年4 月17日審理程序中，對於其於
    警詢中就犯罪事實(二)部分之自白，雖辯稱：「我在警察局時
    有被打所以不實在」等語（見本院卷第146 頁），惟按被告
    之自白原不得作為認定被告犯罪之唯一證據，復經被告爭執
    其任意性，而本院據證人之證述及其他客觀事證已足認定被
    告犯行（詳如後述），是被告就犯罪事實(一)部分於警詢中之
    自白，本院並未採為認定被告犯罪之基礎，核先敘明。
  二證人乙○○、吳哲昇、陳有琮、楊國進、陳永祥於警詢及偵
    查中之陳述
    (一)按被告以外之人（包括證人、鑑定人、告訴人、被害人及
      共同被告等）於審判外之陳述雖不符刑事訴訟法第159 條
      之1 至之4 等四條之規定，而經當事人於審判程序同意作
      為證據，法院審酌該言詞陳述或書面陳述作成時之情況，
      認為適當者，亦得為證據；當事人、代理人或辯護人於法
      院調查證據時，知有刑事訴訟法第159 條第1 項不得為證
      據之情形，而未於言詞辯論終結前聲明異議者，視為有前
      項之同意，同法第159 條之5 定有明文。立法意旨在於傳
      聞證據未經當事人之反對詰問予以核實，原則上先予排除
      。惟若當事人已放棄反對詰問權，於審判程序中表明同意
      該等傳聞證據可作為證據；或於言詞辯論終結前未聲明異
      議，基於尊重當事人對傳聞證據之處分權，及證據資料愈
      豐富，愈有助於真實發見之理念，且強化言詞辯論主義，
      使訴訟程序得以順暢進行，上開傳聞證據亦均具有證據能
      力。
    (二)本件證人吳哲昇、陳有琮、楊國進於警詢中及偵查中所為
      之陳述，以及證人乙○○、陳永祥於警詢中之陳述，其性
      質雖均屬傳聞證據，且彼等皆未再於法院審理中為陳述，
      復查無符合同法第159 條之1 至之4 等前4 條之情形，然
      彼等所為之上開警詢筆錄及偵查筆錄內容，業經本院於審
      理時提示並告以要旨，且各經檢察官、辯護人及被告等人
      表示意見，當事人或辯護人均未於言詞辯論終結前對該等
      筆錄內容異議，依上開規定，彼等於警詢中及偵查中之證
      言，已擬制同意其有證據能力，本院再審酌上開筆錄作成
      時，較無人情施壓或干擾，亦無不當取供之情形，認為以
      之作為本案之證據亦屬適當，是上開證人於警詢中及偵查
      中之證言自具有證據能力。
貳、認定事實所憑之證據及理由
  一訊據被告甲○○於本院審理中否認有為上開2 次強盜犯行，
    辯稱：並不知道當時做了什麼事，也沒有搶東湖分行云云。
  二惟查：
    (一)於94年10月11日下午1 時23分許，有一男子頭帶半罩式安
      全帽，並以口罩遮面且穿戴棉質手套，另攜帶黑色提袋1
      個進入臺北國際商業銀行東湖分行，嗣該行保全人員丙○
      ○上前盤問，該名男子即向丙○○大喊：「不要動，我要
      搶劫」，隨即至櫃臺前巡繞一圈後又回到丙○○面前，並
      自黑色提袋內欲取出內放物品，丙○○見狀即先行出手搶
      下該黑色提袋，並與該名男子拉扯，且將該名男子所戴之
      右手棉質手套扯落之情，業據證人丙○○於警詢及本院審
      理中證述明確（見偵字第2121號卷第17頁至第18頁、本院
      卷第138 頁至第142 頁），並有現場監視錄影機翻拍照片
      36張在卷可憑（見偵字第2121號卷第33頁至第50頁）。又
      該名男子所戴而為證人丙○○扯落之右手棉質手套，經員
      警採集手套上之微物鑑驗結果，其上微物DNA 與被告DNA-
      STR 型別相符，該型別在台灣地區中國人分佈機率預估為
      9.62乘以10的負12次方，有內政部警政署刑事警察局鑑驗
      書在卷可憑（見偵字第2121號卷第20-1頁），則以上開手
      套上留有被告之DNA 以觀，再參酌被告復以相同手法為犯
      罪事實(二)之犯行（如下段所述），堪信被告確有為前述之
      犯行無誤。雖證人丙○○因被告有特意掩飾其容貌，且人
      之知覺能力誠有其限度，而於本院審理中證稱：無法辨認
      被告是否為當天的行搶者，從聲音判斷也只能說好像是等
      語（見本院卷第139 頁），但由前述之物證鑑驗結果所呈
      現出之客觀結論，已足以補強證人丙○○受限於知覺能力
      所為證述之不足，尚無從因證人丙○○無法明確指認被告
      ，而為被告有利之認定。
    (二)被告騎乘以土黃色膠帶黏貼掩蓋車牌號碼數字部分之RJC-
      089 號機車，頭戴半罩式安全帽，且戴上口罩及手套，至
      農會辦事處，手持菜刀先在該辦事處4 號櫃臺前，向行員
      陳有琮嚇稱：「搶劫，不要動。」等語，隨即跳上櫃臺檯
      面，以所持菜刀向陳有琮揮舞揚動，並質問陳有琮錢放在
      何處，待陳有琮退至櫃臺後方，被告即躍入櫃臺內，自行
      打開4 號櫃臺及鄰近2 櫃臺之抽屜，拿取抽屜內現金共計
      337,000 元裝入自備之塑膠袋內，得手後轉身奔出大門，
      途中尚以所持菜刀格擋前來阻擋之該農會辦事處主任吳哲
      昇，並乘隙騎上前開仍發動中之機車，欲離去之際，其所
      持菜刀因持握不穩而脫手，乃為尾隨追躡之陳有琮及在旁
      圍觀之陳永祥、楊國進壓制在地，復經接獲勤務中心通報
      前來處理之員警當場逮捕之情，分據證人吳哲昇、陳有琮
      、楊國進、陳永祥於警詢及偵查中證述明確（見偵字第
      10405 號卷第20頁至第28頁、第63頁至第66頁），並有農
      會辦事處現場監視器光碟1 張及翻拍照片8 張在卷可憑（
      見偵卷第73頁至第77頁），復有卷附之上開機車倒地於農
      會辦事處前方之照片（見偵字第10405 號卷第37頁至第41
      頁、第78頁至第79頁）可佐，以及扣案之RJC-089 號機車
      1 部、菜刀1 把、安全帽1 頂、口罩1 個和手套1 副可憑
      ，被告有為犯罪事實(二)部分所示之犯行，應可認定。
    (三)就被告犯罪事實(二)部分之犯行，被告先向證人陳有琮嚇稱
      ：「搶劫，不要動」，續以菜刀向證人陳有琮揮舞揚動之
      情，既經證人陳有琮指訴詳細，且受人持刀壓制而任由取
      走財物，並非生活中常歷之經驗，倘遭遇此境，必當印象
      深刻，又證人陳有琮與被告素不相識，復無怨隙，當無設
      詞誣陷被告之理，再衡以一般金融機構櫃臺內空間狹隘，
      縱被告僅係以菜刀作勢，在此極近距離間對證人陳有琮揮
      舞揚動，亦足對證人陳有琮之生命、身體形成立即之危險
      ，而達壓制證人陳有琮意思自由，至不能抗拒之程度。至
      被告就犯罪事實(一)部分之犯行，指定辯護人雖為被告辯護
      稱：依被告當時之舉止及證人丙○○之證述，被告所為應
      僅構成恐嚇取財未遂罪，縱然構成強盜罪，因被告尚未取
      出刀械，也僅止於預備階段等語。然本院審酌以下之理由
      ，仍認為被告就犯罪事實(一)部分之犯行，應以加重強盜未
      遂罪處斷：
      1.指定辯護人所陳，無非係本於最高法院向來所持：以威
        嚇方式使人交付財物強盜罪，與刑法恐嚇取財罪之區別
        ，係以對於被害人施用強暴、脅迫等非法方法，所加威
        嚇程度為標準，倘其程度在客觀上足以壓抑被害人之意
        思自由，達使不能抗拒之程度，而取他人之物或使其為
        財富之交付者，屬強盜罪，否則，被害人之交付財富與
        否，儘有自由斟酌之餘地，在一般社會通念上，猶未達
        不能抗拒之程度，即應成立恐嚇罪之見解（最高法院30
        年上字第668 號判例、82年台上字第3669號判決參照）
        。然上開實務見解係自行為人所從事強暴、脅迫行為之
        威嚇程度，客觀上是否已達依一般人在同一情況下，其
        意思自由是否因此受壓制為出發點，至行為人之主觀犯
        意究係基於恐嚇取財或強盜之犯意，前揭實務見解並未
        排除裁判者仍應進一步審認行為人之主觀犯意究竟出於
        何者。況因強盜罪對於人之生命、身體及財產犯意侵害
        重大，立法者復在刑法第328 條第5 項就強盜罪之預備
        行為特設處罰規定，而預備行為係指在犯罪之意思決定
        後，著手實施前，為便利犯罪行為之實行，所為之準備
        行為，此際行為人尚未實行構成要件行為之一部，在強
        盜罪之論斷上，即尚未實施強暴、脅迫之強制行為，遑
        論使被害人之意思自由受到壓制而達到至使不能抗拒之
        程度。是以在行為人究係構成強盜罪或恐嚇取財罪之判
        斷上，仍應據行為人之主觀犯意而為判斷。倘行為人本
        於壓制被害人之抗拒以強盜財物之意思，而為強盜之預
        備行為或施用強暴脅迫之手段而達強盜之著手階段者，
        雖未使被害人至於不能抗拒之程度，而於財物毫無所得
        ，亦應論以預備強盜罪或強盜未遂罪，殊無因被害人未
        至於不能抗拒之程度，而將已著手之強盜行為，變異其
        罪質恐嚇取財罪之理。
      2.本件因證人丙○○無懼於被告對之恫嚇稱：「不要動，
        我要搶劫」等語，且在被告未即取出武器前即先行出手
        奪下並抵抗，被告甚且不敵而轉身逃逸，由被告所實施
        脅迫行為之威嚇強度，依一般社會通念，並衡酌證人丙
        ○○為銀行保全人員，身著制服並攜有警棍（見證人丙
        ○○於本院之證述，本院卷第140 頁），所得施用之腕
        力與被告相較，尚非居於弱勢，堪認本案並未發生「至
        使不能抗拒」之結果。但被告甲○○至東湖分行時本有
        攜帶1 把水果刀擺放在其所攜帶之黑色提袋內，且被告
        與證人丙○○對峙時，尚有欲自該黑色提袋內取出物品
        之動作，均據證人丙○○證述明確，堪信該把水果刀係
        被告資以為強盜所用。衡以水果刀刀刃鋒利，對於人之
        生命、身體、健康均會造成重大危害，倘被告果真取出
        利用，客觀上即足以抑制被害人之意思自由。則由被告
        上開行為之情狀推敲，被告主觀上係欲實施依一般社會
        通念下咸認足以抑制被害人反抗之強制手段，已可認定
        被告係出於強盜犯意所為，縱因其實際上並未發生「至
        使不能抗拒」之結果，而屬未充足強盜罪既遂犯之構成
        要件，無論是否取得財物，均應認其成立強盜罪之未遂
        犯，要無從以恐嚇取財罪論處。辯護意旨認被告行為依
        歷來實務見解僅應構成恐嚇取財未遂罪云云，容有誤會
        ，並非可採。
      3.按刑法上之預備犯與未遂犯，應以已否著手於犯罪行為
        之實行為區別，而強盜之著手，應以實施強暴、脅迫等
        行為為標準，最高法院著有39年台上字第315 號判例及
        23 年 非字第85號判例可資參照。被告基於不法所有之
        意圖，向證人丙○○恫嚇稱：「不要動，我要搶劫」等
        語，業經認定如前，則被告既已對證人丙○○實施強盜
        罪構成要件之脅迫行為，揆諸前揭判例，被告甲○○之
        行為已非止於預備階段。指定辯護人所為辯解，應無所
        據，尚不足採。
    (四)綜上，本案事證明確，被告犯行堪予認定，應依法論科。
  三關於被告行為是否出於心神喪失或精神耗弱之狀態，
    經本院囑託國防大學國防醫學院三軍總醫院就被告行為當時
    之精神狀態為鑑定，結果略以：犯案當時，被告係自願飲酒
    ，並非遭人誤灌或誤飲誤食，且知道過去曾飲酒致醉並致犯
    罪行為，卻仍然飲酒，其犯行亦非在幻聽、幻視等知覺障礙
    或妄想等思考障礙等精神症狀直接指使下所為，與過去既有
    之強迫症狀亦無內容上之關連性，據法院案卷及監視器畫面
    等客觀證據顯示，被告於犯案前事先安排逃避追緝方法及脫
    逃路線，其動機、目的及手段均有一定之現實性，其現實感
    應在一般合理的範圍內，而犯案所導致行為結果，亦知所逃
    避、推諉。故其犯案當時，雖略受飲酒作用影響，但對於外
    界事務的知覺、理會、判斷並未缺乏，有自由決定行為意思
    之能力，就當時之精神狀態而言：被告並非不能辨識行為違
    法或不能依其辨識而行為，且此能力亦非顯然減退至低於常
    人之程度，有上開鑑定機關95年1 月4 日集逵字第09500001
    30號函檢送之精神鑑定報告書1 份在卷可憑（見本院卷第65
    頁至第71頁）。本院衡諸被告於兩次行為前，均知悉攜帶刀
    械以資強盜所用，且被告除可自行自他處欲至位在臺北市○
    ○區○○路23號之臺北國際商業銀行東湖分行，或至臺北縣
    汐止市○○○路158 號之臺北縣汐止市農會樟樹辦事處外，
    也可安全騎乘機車到達目的地，已見被告於行為前意識清楚
    。又被告兩次行為前均以穿戴安全帽、口罩及手套之方式，
    於第二次強盜犯行前尚以膠帶遮貼機車車牌號碼，以掩飾容
    貌並避免留下指紋或車牌號碼等追緝線索，第二次行為時也
    知悉備妥逃逸工具（未將機車熄火）。再證人陳有琮於警詢
    中尚證稱：被告搜刮其4 號櫃臺抽屜內之金錢後，覺得還不
    夠又至隔壁2 個櫃臺抽屜拿錢等語（見偵字第10405 號卷第
    24頁），則被告於強取被害人財物前，已知所掩蔽，於取被
    害人財物時，對於強得之財物猶知嫌少，並於強盜得手後即
    行逃逸，也可見被告知覺能力並無減弱。況被告於內勤檢察
    官訊問時，尚會以：耳邊有聽到聲音、有吃精神科的藥等語
    資為辯解，又強調昨晚均在家中看電視，印象最深的是看26
    臺的靈異節目等情（見偵字第10405 號卷第55頁），足認被
    告猶可防禦自己權利，記憶也未有減退之情。堪信被告為上
    述強盜犯行時，其對外界事物之認知及理解能力並未欠缺，
    其對外界事物之判斷能力，並未因有精神疾病而有較低於普
    通人之平均程度之情形，應認其當時尚未至精神耗弱乃至心
    神喪失之程度已至為明確。指定辯護人再為被告辯護稱：被
    告有壓迫性之精神分裂症，猶足證明其實施犯罪時，係在失
    去自我控制狀態下為之，自屬心神喪失之行為，且被告之後
    逃走是人性自然反應，也與行為時剎那間有無心神喪失無關
    ，不能據此推斷被告下手時精神即屬正常等語，但按所謂心
    神喪失或精神耗弱人之行為，係指其行為時在心神喪失或精
    神耗弱狀態中者而言，其有間發的精神病態者，即應以其行
    為是否出於心神喪失或耗弱狀態存在中，為不罰或得減之標
    準，不能由其犯罪後罹於精神病態，而與心神喪失或精神耗
    弱人之行為同論，最高法院著有29年上字第866 號判例可資
    遵循。據此，縱使行為人犯罪前確實罹有精神疾病，也應視
    其行為時之精神狀態有無陷於心神喪失或精神耗弱而定。就
    此本院就被告行為時精神狀態健全，知覺作用及理解能力均
    未較常人低弱之情，已詳述認定之論據如前。指定辯護人上
    開所辯，尚不足為被告有利之論據。
四、按刑法第321 條第1 項第3 款之攜帶兇器竊盜罪，其所稱「
    兇器」，其種類並無限制，凡客觀上足對人之生命、身體、
    安全構成威脅，具有危險性之兇器均屬之，且祇須行竊時攜
    帶此種具有危險性之兇器為已足，並不以攜帶之初有行兇之
    意圖為必要，最高法院79年台上字第5253號判例可資參照。
    查被告強盜時所分別攜帶之水果刀及菜刀1 把，係金屬製品
    ，質地堅硬，客觀上足以危害他人生命、身體之安全，屬兇
    器無訛。核被告就犯罪事實(一)之犯行，查被告基於強盜犯意
    而著手實施強暴、脅迫犯行，惟並未發生至使不能抗拒之結
    果，且尚未取得財物，核其所為，係犯刑法第330 條第2 項
    、第1 項之加重強盜未遂罪，被告甲○○就犯罪事實(二)之犯
    行，係犯刑法第330 條第1 項之加重強盜既遂罪。被告先後
    多次加重強盜犯行，時間緊接，方法相同，且均觸犯構成要
    件相同之罪，雖有既遂及未遂階段之分，仍係基於概括犯意
    而為之，為裁判上一罪之連續犯，依刑法第56條之規定，從
    一情節最重之犯罪事實(二)攜帶兇器，以脅迫至使不能抗拒，
    而取他人之物罪處斷，並加重其刑。被告有如事實欄所載之
    論罪科刑及刑之執行紀錄，有臺灣高等法院被告全國前案紀
    錄表在卷可按，被告於有期徒刑執行完畢5 年以內再犯有期
    徒刑以上之罪，為累犯，應依刑法第47條規定加重其刑，並
    依法遞加重其刑。爰審酌被告因缺用金錢緣故，始為本案犯
    行之動機，正值盛年不思循正當方式獲取財物，所為強盜金
    融機構之犯行，危害社會治安甚鉅，犯後猶否認犯行，並無
    悔意等一切情狀，量處如主文所示之刑，以示懲儆。至公訴
    人具體求刑有期徒刑12年，本院認所處上開刑度，即足資警
    惕被告，公訴人具體求刑稍嫌過重，併予敘明。
五、扣案之黑色提袋1 個、水果刀1 把、右手棉質手套1 隻，以
    及半罩式安全帽1 頂、菜刀1 把、口罩1 個及手套1 雙，係
    被告所有，業據被告自承在卷（見本院卷第145 頁），並為
    被告犯強盜犯行所用之物，爰依刑法第38條第1 項第2 款之
    規定，諭知沒收。至扣案之被告所有之RJC-089 號輕型機車
    ，因與本件犯罪無直接關係，爰不另為沒收之諭知。
據上論斷，應依刑事訴訟法第299 條第1 項前段，刑法第56條、
第330條第1項、第47條、第38條第1 項第2 款，判決如主文。
本案經檢察官呂永魁到庭執行職務。
中    華    民    國    95    年    5     月    1     日
                  刑事第四庭審判長法  官    謝靜恒
                                  法  官    高雅敏
                                  法  官    許碧惠
以上正本證明與原本無異。
如不服本判決，應於判決送達後10日內，向本院提出上訴狀。
                                  書記官    徐仁豐
中    華    民    國    95    年    5     月    1     日
附錄
中華民國刑法第330條第1項
犯強盜罪而有第321 條第1 項各款情形之一者，處七年以上有期
徒刑。


司法院資訊處製作；財團法人民間司法改革基金會備份。
